# Marinho

## Pré-requisitos

Instalar e carregar estes pacotes.

```{r}
# install packages
# install.packages(c("tidyverse", "spocc", "sf", "terra", "tmap", "flexsdm"))
# devtools::install_github("bio-oracle/biooracler")

# load packages
library(tidyverse)
library(spocc)
library(sf)
library(terra)
library(biooracler)
library(tmap)
library(flexsdm)
```

Definir os diretórios.

```{r}
#| eval: false
#| include: true
# directory
dir.create("01_data_marinho")
dir.create("01_data_marinho/01_occurrences")
dir.create("01_data_marinho/02_variables")
dir.create("02_output_marinho")
sp_dir <- "02_output_marinho/"
```

## Ocorrências

### Acessar dados de ocorrências marinhos

Vamos definir uma área para buscas as ocorrências marinhas.

```{r}
# brazil
brazil <- World %>% 
    dplyr::filter(iso_a3 == "BRA")

brazil_buffer <- brazil %>% 
    terra::vect() %>% 
    terra::buffer(500000) %>% 
    sf::st_as_sf() %>% 
    sf::st_difference(sf::st_union(World)) %>% 
    terra::vect()

tm_shape(brazil_buffer) +
    tm_borders() +
    tm_shape(brazil) +
    tm_fill() +
    tm_graticules(lines = FALSE)
```

Download das ocorrências da tartaruga-marinha *Eretmochelys imbricata*.

Vamos fazer o download destas bases de dados:

- [gbif](): [Global Biodiversity Information Facility (GBIF)](https://www.gbif.org)
- [vertnet](): [VertNet - Dados de vertebrados de coleções científicas](https://vertnet.org)
- [idigbio](): [iDigBio	- Portal de digitalização de coleções biológicas dos EUA](https://www.idigbio.org)
- [obis](): [Ocean Biodiversity Information System (OBIS)](https://obis.org)
- [ala](): [Atlas of Living Australia (ALA)](https://www.ala.org.au)

```{r}
#| message: false
#| warning: false

# download occurrences
occ <- spocc::occ(
    query = "Eretmochelys imbricata",
    from = c("gbif", "vertnet", "idigbio", "obis", "ala"),
    limit = 100,
    geometry = sf::st_bbox(brazil_buffer),
    has_coords = TRUE
)
occ

# data
occ_data <- spocc::occ2df(occ) %>% 
    tidyr::drop_na(longitude, latitude)
head(occ_data)

# vector
occ_data_sf <- occ_data %>% 
    sf::st_as_sf(coords = c("longitude", "latitude"), crs = 4326)
occ_data_sf <- occ_data_sf[sf::st_as_sf(brazil_buffer), ]

# filter 
occ_data <- occ_data_sf %>%
    dplyr::mutate(
        x = sf::st_coordinates(.)[, 1],
        y = sf::st_coordinates(.)[, 2]) %>% 
    sf::st_drop_geometry()
head(occ_data)
```

Vamos fazer um mapa para conferir os pontos.

```{r}
# map
tm_shape(brazil_buffer) +
    tm_borders() +
    tm_shape(brazil) +
    tm_fill() +
    tm_shape(occ_data_sf) +
    tm_bubbles(size = .3, fill = "black") +
    tm_graticules(lines = FALSE)
```

## Variáveis

### Acessar dados de variáveis marinhas

Vamos definir uma área para downlod das variáveis marinhas.

```{r}
# brazil
brazil <- World %>% 
    dplyr::filter(iso_a3 == "BRA")

brazil_buffer <- brazil %>% 
    terra::vect() %>% 
    terra::buffer(500000) %>% 
    sf::st_as_sf() %>% 
    sf::st_difference(sf::st_union(World)) %>% 
    terra::vect()

tm_shape(brazil_buffer) +
    tm_polygons() +
    tm_graticules(lines = FALSE)
```

Download das variáveis para modelar a tartaruga-marinha *Eretmochelys imbricata*.

Vamos fazer o download do [BIO-ORACLE](https://www.bio-oracle.org/index.php). Eles têm essas variáveis:

- chl: Chlorophyll
- clt: Total Cloud Fraction
- dfe: Dissolved Iron
- mlotst: Mixed Layer Depth
- no3: Nitrate
- o2: Dissolved Molecular Oxygen
- ph: pH
- phyc: Total Phytoplankton
- phyc: Phytoplankton
- po4: Phosphate
- si: Silicate
- siconc: Sea Ice Cover
- sithick: Sea Ice Thickness
- so: Salinity
- sws: Sea Water Speed
- tas: Air Temperature
- terrain: Terrain
- thetao: Ocean Temperature

Vamos escolher algumas variáveis e listar elas.

```{r}
var_names <- c("thetao", "chl", "terrain")
var_names

# list variables
biooracle_var <- biooracler::list_layers() 
head(biooracle_var)

biooracle_var_filtered <- biooracle_var %>% 
    dplyr::filter(stringr::str_detect(dataset_id, paste0(var_names, collapse = "|"))) %>%
    dplyr::filter(stringr::str_detect(title, "Baseline|Terrain")) %>% 
    dplyr::filter(stringr::str_detect(title, "depthMin|Terrain"))
head(biooracle_var_filtered)
```

Vamos fazer algumas escolhas para download.

```{r}
# details to download
dataset_id <- biooracle_var_filtered$dataset_id

time <- c('2000-01-01T00:00:00Z', '2010-01-01T00:00:00Z')
longitude <- sf::st_bbox(brazil_buffer)[c(1, 3)]
latitude <- sf::st_bbox(brazil_buffer)[c(2, 4)]

constraints <-  list(time, latitude, longitude)
names(constraints) <- c("time", "latitude", "longitude")

constraints_terrain <- constraints
constraints_terrain$time <- c("1970-01-01T00:00:00Z", "1970-01-01T00:00:00Z")
```

Vamos fazer o download em um diretório temporário e selecionar apenas as variáveis médias.

```{r}
# download
var01 <- biooracler::download_layers(
    dataset_id = dataset_id[1],
    constraints = constraints, 
    fmt = "raster", 
    directory = tempdir(), 
    verbose = TRUE)
var01 <- var01[[7]]

var02 <- biooracler::download_layers(
    dataset_id = dataset_id[2],
    constraints = constraints, 
    fmt = "raster", 
    directory = tempdir(), 
    verbose = TRUE)
var02 <- var02[[7]]

var03 <- biooracler::download_layers(
    dataset_id = dataset_id[3],
    constraints = constraints_terrain, 
    fmt = "raster", 
    directory = tempdir(), 
    verbose = TRUE)
var03 <- var03[[4]]
```

Vamos fazer o corte das variáveis para nossa área de interesse.

```{r}
# bind and crop
var_brazil <- c(var01, var02, var03) %>% 
    terra::crop(brazil_buffer, mask = TRUE)

# names
names(var_brazil) <- stringr::str_replace_all(names(var_brazil), "_mean_1", "")
names(var_brazil) <- stringr::str_replace_all(names(var_brazil), "_mean", "")
```

Vamos fazer um mapa para conferir as variáveis.

```{r}
tm_shape(var_brazil) +
    tm_raster(
        col.scale = tm_scale_continuous(values = "brewer.blues"),
        col.legend = tm_legend_hide()) +
    tm_facets() +
    tm_shape(brazil_buffer) +
    tm_borders() +
    tm_shape(brazil) +
    tm_fill() +
    tm_graticules(lines = FALSE) +
    tm_layout(frame = FALSE)
```

## Modelos

Definir um número de cores do processador para paralelização.

```{r}
## parameters ----
# cores
n_cores <- parallel::detectCores(logical = TRUE) - 2
```

### Ocorrências e área de calibração

Vamos começar a ajustar os modelos. Primeiro, vamos ajustar os dados de ocorrências. 

```{r}
## species filter ----
occ_sp <- occ_data %>% 
    tibble::rowid_to_column(var = "id") %>% 
    dplyr::mutate(pr_ab = 1, occ_filter = "total") %>%
    dplyr::select(id, x, y, pr_ab, occ_filter)
head(occ_sp)
```

Vamos agora definir uma área de calibração.

```{r}
## calibration area ----
ca <- brazil_buffer

# map
tm_shape(brazil_buffer) +
    tm_borders() +
    tm_shape(brazil) +
    tm_fill() +
    tm_shape(sf::st_as_sf(occ_sp, coords = c("x", "y"), crs = 4326)) +
    tm_bubbles(size = .3, fill = "black") +
    tm_graticules(lines = FALSE) +
    tm_layout(frame = FALSE)
```

### Variáveis e correlação

Vamos conferir a correlação entre as variáveis e depois fazer uma padronização das mesmas.

```{r}
## collinearity variables ----
var_ca <- var_brazil

var_ca_colin <- flexsdm::correct_colinvar(env_layer = var_ca, 
                                          method = c("vif", th = "5"))
var_ca_sel_names <- var_ca_colin$vif_table$Variables
var_ca_sel <- terra::scale(var_ca_colin$env_layer)

tm_shape(var_ca_sel) +
    tm_raster(
        col.scale = tm_scale_continuous(values = "brewer.blues"),
        col.legend = tm_legend_hide()) +
    tm_facets() +
    tm_shape(brazil_buffer) +
    tm_borders() +
    tm_shape(brazil) +
    tm_fill() +
    tm_graticules(lines = FALSE) +
    tm_layout(frame = FALSE)
```

### Filtro ambiental das ocorrências

Vamos agora fazer um filtro ambiental e geográfico das ocorrências para reduzir o viés de amostragem.

```{r}
## occurrences environmental filtering ----
occ_sp_env_filt <- flexsdm::occfilt_env(
    data = occ_sp, 
    x = "x", 
    y = "y", 
    id = "id",
    env_layer = var_ca_sel, 
    nbins = c(5, 10, 15, 20, 25, 30))

occ_sp_env_filt_sel <- flexsdm::occfilt_select(
    occ_list = occ_sp_env_filt,
    x = "x",
    y = "y",
    env_layer = var_ca_sel,
    filter_prop = TRUE)

occ_sp_filt <- occ_sp_env_filt_sel$occ %>% 
    dplyr::mutate(pr_ab = 1, occ_filter = "filtered")

tm_shape(brazil_buffer) +
    tm_borders() +
    tm_shape(brazil) +
    tm_fill() +
    tm_shape(terra::vect(rbind(occ_sp, occ_sp_filt), geom = c("x", "y"), crs = "EPSG:4326")) +
    tm_dots(fill = "occ_filter",
            fill.scale = tm_scale_categorical(values = c("black", "red")),
            fill.legend = tm_legend(position = tm_pos_in(pos.h = "right", pos.v = "bottom")))
```

### Amostragem das pseudoausência e pontos de fundo

Vamos fazer o sorteio dos pontos de pseudoausência e ponto de fundo (*background*). O primeiro é para os algoritmos que dependem de ausência. O segundo, para os algoritmos que usando pontos de fundo, como o MaxEnt.

```{r}
### pseudo-absence sampling ----
psa <- flexsdm::sample_pseudoabs(
    data = occ_sp_filt,
    x = "x",
    y = "y",
    n = nrow(occ_sp_filt) * 1,
    method = c(method = "geoenv_const", width = "100000", env = var_ca_sel),
    rlayer = var_ca_sel,
    calibarea = ca)
head(psa)

tm_shape(brazil_buffer) +
    tm_borders() +
    tm_shape(brazil) +
    tm_fill() +
    tm_shape(terra::vect(psa, geom = c("x", "y"), crs = "EPSG:4326")) +
    tm_dots(fill = "gray50") +
    tm_shape(terra::vect(occ_sp_filt, geom = c("x", "y"), crs = "EPSG:4326")) +
    tm_dots()

### background sampling ----
bg <- flexsdm::sample_background(
    data = occ_sp_filt,
    x = "x",
    y = "y",
    n = 1000,
    method = "thickening",
    rlayer = var_ca_sel,
    calibarea = ca)
head(bg)

tm_shape(brazil_buffer) +
    tm_borders() +
    tm_shape(brazil) +
    tm_fill() +
    tm_shape(terra::vect(bg, geom = c("x", "y"), crs = "EPSG:4326")) +
    tm_dots(fill = "gray50") +
    tm_shape(terra::vect(occ_sp_filt, geom = c("x", "y"), crs = "EPSG:4326")) +
    tm_dots()
```

### Partição dos dados

Vamos preparar agora o partionamento dos dados em treino (ajuste) e teste (avaliação) dos modelos.

```{r}
#| message: false
#| warning: false

### data partitioning ----

#### pseudoabsence ----
occ_sp_filt_psa <- rbind(occ_sp_filt[, 2:4], psa)
n_part_while <- 5
min_occ <- ifelse(nrow(occ_sp_filt) >= 30, 10, 5)

occ_sp_filt_psa_part <- NA
while(any(is.na(occ_sp_filt_psa_part))){
    occ_sp_filt_psa_part <- flexsdm::part_sblock(
        data = occ_sp_filt_psa,
        env_layer = var_ca_sel,
        pr_ab = "pr_ab",
        x = "x",
        y = "y",
        n_part = n_part_while,
        min_occ = min_occ, 
        prop = .5)
    n_part_while <- n_part_while - 1
}

occ_sp_filt_psa_part_grid_ca <- flexsdm::get_block(env_layer = var_ca_sel, 
                                                   best_grid = occ_sp_filt_psa_part$grid)

n_part_color <- cols4all::c4a("magma", n = max(occ_sp_filt_psa_part$part$.part))
n_part_color_occs <- cols4all::c4a("set1", n = max(occ_sp_filt_psa_part$part$.part))

tm_shape(brazil_buffer) +
    tm_borders() +
    tm_shape(brazil) +
    tm_fill() +
    tm_shape(occ_sp_filt_psa_part_grid_ca) +
    tm_raster(col.legend = tm_legend(show = FALSE),
              col.scale = tm_scale_categorical(values = n_part_color)) +
    tm_shape(ca) +
    tm_borders(col = "red") +
    tm_shape(terra::vect(occ_sp_filt_psa_part$part, geom = c("x", "y"), crs = "EPSG:4326")) +
    tm_dots(fill = ".part",
            shape = "pr_ab",
            size = .5,
            fill.scale = tm_scale_categorical(values = n_part_color_occs),
            fill.legend = tm_legend(position = tm_pos_in(pos.h = "right", pos.v = "bottom")),
            shape.scale = tm_scale_categorical(values = c(17, 16)),
            shape.legend = tm_legend(position = tm_pos_in(pos.h = "right", pos.v = "bottom")))

#### background ----
bg_part <- flexsdm::sdm_extract(
    data = bg,
    x = "x",
    y = "y",
    env_layer = occ_sp_filt_psa_part$grid)

tm_shape(brazil_buffer) +
    tm_borders() +
    tm_shape(brazil) +
    tm_fill() +
    tm_shape(occ_sp_filt_psa_part_grid_ca) +
    tm_raster(col.legend = tm_legend(show = FALSE),
              col.scale = tm_scale_categorical(values = n_part_color)) +
    tm_shape(ca) +
    tm_borders(col = "red") +
    tm_shape(terra::vect(bg_part, geom = c("x", "y"), crs = "EPSG:4326")) +
    tm_dots(fill = ".part",
            size = .5,
            fill.scale = tm_scale_categorical(values = n_part_color_occs),
            fill.legend = tm_legend(position = tm_pos_in(pos.h = "right", pos.v = "bottom")))
```

### Extração dos dados ambientais

Vamos agora extrair os dados ambientais para os pontos de ocorrência, pseudoausência e de fundo.

```{r}
### extracting environmental values ----
occ_sp_filt_psa_part_data <- flexsdm::sdm_extract(
    data = occ_sp_filt_psa_part$part,
    x = "x",
    y = "y",
    env_layer = var_ca_sel,
    filter_na = TRUE)
head(occ_sp_filt_psa_part_data)

bg_part_data <- flexsdm::sdm_extract(
    data = bg_part,
    x = "x",
    y = "y",
    env_layer = var_ca_sel,
    filter_na = TRUE)
head(bg_part_data)
```

### Ajuste dos modelos

Agora sim, podemos ajustar os modelos. Vamos usar quatro algoritmos: 

- GAM: estatístico com presença e pseudoausência
- GAU: estatístico com presença e pontos de fundo
- GBM: *machine learning* com ajuste de hiperparâmetros com presença e pseudoausência
- MAX: *machine learning* com ajuste de hiperparâmetros com presença e pontos de fundo

```{r}
#| message: false
#| warning: false

### models ----
models_fitted <- list()

#### gam ----
fit_gam <- flexsdm::fit_gam(
    data = occ_sp_filt_psa_part_data,
    response = "pr_ab",
    predictors = var_ca_sel_names,
    partition = ".part",
    thr = "max_sorensen",
    k = 3)

models_fitted$gam <- fit_gam

#### gau ----
fit_gau <- flexsdm::fit_gau(
    data = occ_sp_filt_psa_part_data,
    response = "pr_ab",
    predictors = var_ca_sel_names,
    partition = ".part",
    background = bg_part_data,
    thr = "max_sorensen")

models_fitted$gau <- fit_gau

#### gbm ----
tune_gbm_hyper <- expand.grid(
    n.trees = c(50, 100, 250, 500),
    shrinkage = c(0.1, 0.5, 1),
    n.minobsinnode = c(1, 3, 5, 7, 9))

tune_gbm <- flexsdm::tune_gbm(            
    data = occ_sp_filt_psa_part_data,
    response = "pr_ab",
    predictors = var_ca_sel_names,
    partition = ".part",
    grid = tune_gbm_hyper,
    thr = "max_sorensen",
    metric = "SORENSEN",
    n_cores = n_cores)

models_fitted$gbm <- tune_gbm

#### max -----
tune_max_hyper <- expand.grid(
    regmult = seq(.5, 5, .5),
    classes = c("l", "lq", "h", "lqh", "lqhp", "lqhpt"))

tune_max <- flexsdm::tune_max(            
    data = occ_sp_filt_psa_part_data,
    response = "pr_ab",
    predictors = var_ca_sel_names,
    partition = ".part",
    background = bg_part_data,
    grid = tune_max_hyper,
    thr = "max_sorensen",
    metric = "SORENSEN",
    n_cores = n_cores)

models_fitted$max <- tune_max
```

### Avaliação dos modelos

Vamos agora avaliar a qualidade desses modelos.

```{r}
#### model performance ----
model_performance <- flexsdm::sdm_summarize(models_fitted)
head(model_performance)
```

### Respostas e contribuição das variáveis dos modelos

Vamos calcular as respostas dos modelos em função das variáveis.

```{r}
#### variable response ----
flexsdm::p_pdp(
        model = models_fitted[[1]]$model, 
        training_data = occ_sp_filt_psa_part_data, 
        colorl = "red", 
        resid = TRUE, 
        colorp = "gray", 
        alpha = 1,
        theme = ggplot2::theme_bw(base_size = 10))

flexsdm::p_pdp(
        model = models_fitted[[2]]$model, 
        training_data = occ_sp_filt_psa_part_data, 
        colorl = "red", 
        resid = TRUE, 
        colorp = "gray", 
        alpha = 1,
        theme = ggplot2::theme_bw(base_size = 10))

flexsdm::p_pdp(
        model = models_fitted[[3]]$model, 
        training_data = occ_sp_filt_psa_part_data, 
        colorl = "red", 
        resid = TRUE, 
        colorp = "gray", 
        alpha = 1,
        theme = ggplot2::theme_bw(base_size = 10))

flexsdm::p_pdp(
        model = models_fitted[[4]]$model, 
        training_data = occ_sp_filt_psa_part_data, 
        colorl = "red", 
        resid = TRUE, 
        colorp = "gray", 
        alpha = 1,
        theme = ggplot2::theme_bw(base_size = 10))
```

Vamos calcular a contribuição das variáveis. Isso pode demorar um pouco.

```{r}
#### variable importance ----
models_fitted_no_names <- models_fitted
names(models_fitted_no_names) <- NULL

var_imp_data <- flexsdm::sdm_varimp(
    data = occ_sp_filt_psa_part_data,
    response = "pr_ab",
    predictors = var_ca_sel_names,
    models = models_fitted_no_names,
    thr = "max_sorensen",
    n_sim = 99,
    clamp = TRUE,
    n_cores = n_cores) %>% 
    tidyr::pivot_longer(cols = TPR:IMAE, names_to = "metric", values_to = "value") %>%
    dplyr::filter(threshold == "max_sorensen") %>%
    dplyr::filter(metric %in% c("AUC", "TSS", "SORENSEN", "BOYCE")) %>%
    dplyr::mutate(metric = forcats::fct_relevel(metric, c("AUC", "TSS", "SORENSEN", "BOYCE")))

var_imp_data_mean_sd <- var_imp_data %>% 
    dplyr::group_by(predictors, metric) %>% 
    dplyr::summarise(value_mean = mean(value),
                     value_sd = sd(value))

var_imp_data_mean_sd %>% 
    ggplot(aes(x = reorder(predictors, value_mean), y = value_mean)) +
    geom_col(fill = "gray", show.legend = FALSE) +
    geom_errorbar(aes(ymin = value_mean - value_sd, 
                      ymax = value_mean + value_sd),
                  width = .2, linewidth = .2, color = "black") +
    geom_text(data = var_imp_data_mean_sd, aes(label = round(value_mean, 2)), size = 3, hjust = 1) +
    facet_wrap(~metric, scales = "free_x") +
    labs(x = "Predictors", y = "Variable importance") +
    coord_flip() +
    theme_bw(base_size = 10)
```

### Consenso

Agora podemos fazer um consenso (*ensemble*) dos modelos.

```{r}
### ensemble ----
ens_m <- flexsdm::fit_ensemble(
    models = models_fitted,
    ens_method = "meanw",
    thr = "max_sorensen",
    thr_model = "max_sorensen",
    metric = "SORENSEN")
```
Agora partimos para a parte final, que a predição espacial do consenso. Primeiro, fazermos a predição de cada algoritmo.

```{r}
# empty raster
predict_ind <- terra::rast()

# methods ----
for(m in names(models_fitted)){
        
        predict_ind_i <- flexsdm::sdm_predict(
            models = models_fitted[[m]],
            pred = var_ca_sel,
            nchunk = n_cores,
            thr = "max_sorensen",
            con_thr = TRUE)
        predict_ind_i <- round(predict_ind_i[[1]][[2]], 3)
        
        predict_ind[[m]] <- predict_ind_i
        
}
predict_ind
```

### Predição

Agora sim, podemos fazer a predição do consenso.

```{r}
##### ensemble ----
predict_ensemble <- flexsdm::sdm_predict(
    models = ens_m,
    pred = var_ca_sel,
    nchunk = n_cores,
    thr = "max_sorensen",
    con_thr = TRUE)

predict_ensemble <- round(predict_ensemble[[1]][[2]], 3)
```

E por fim, fazemos os mapas das predições. Primeiro dos modelos individuais.

```{r}
# maps ----
tm_shape(brazil_buffer) +
    tm_borders() +
    tm_shape(brazil) +
    tm_fill() +
    tm_shape(predict_ind) +
    tm_raster(col.legend = tm_legend(show = FALSE),
              col.scale = tm_scale_continuous(values = "-brewer.spectral")) +
    tm_facets(nrow = 1) +
    tm_shape(ca) +
    tm_borders(col = "black")
```

E agora, a predição do consenso.

```{r}
# maps ----
tm_shape(brazil_buffer) +
    tm_borders() +
    tm_shape(brazil) +
    tm_fill() +
    tm_shape(predict_ensemble) +
    tm_raster(col.legend = tm_legend(show = FALSE),
              col.scale = tm_scale_continuous(values = "-brewer.spectral")) +
    tm_shape(ca) +
    tm_borders(col = "black")
```
